臺灣臺北地方法院民事判決　九十年度訴字第四四四一號
　　原　　　告　　乙○○
　　被　　　告　　丙○○
　　　　　　　　　　　　　　　.
　　訴訟代理人　　甲○○
右當事人間請求返還不當得利事件，並為訴之追加，本院判決如左：
    主    文
被告應給付原告新台幣貳拾肆萬陸仟肆佰元，並自民國九十一年一月一日起按月給付
原告新台幣參仟捌佰伍拾元。
原告其餘之訴駁回。
訴訟費用由被告負擔百分之十，餘由原告負擔。
本判決第一項於原告以新台幣玖萬元或同面額之華南銀行無記名可轉讓定期存單為被
告供擔保後，得為假執行。
原告其餘假執行之聲請駁回。
    事    實
甲、原告方面：
一、聲明：
  (一)被告丙○○應給付原告新台幣（下同）二百九十七萬九千一百四十五元，並自民
    國九十一年一月一日起按月給付原告四萬五千八百三十三元。
  (二)原告願以華南銀行無記名可轉讓定期存單供擔保後，請准宣告假執行。
二、陳述略稱：
  (一)原告之被繼承人曾信與訴外人曾英華於六十三年間依據台灣台北地方法院六十三
    年度家訴字第一六六號判決共同取得原為訴外人周鱸麻所有，坐落台北市○○段
    ○○段一八九地號（以下簡稱系爭土地）及一八九之一地號（重測前為三張犁段
    二四五之一地號），應有部分二分之一之土地所有權，嗣曾信於六十九年間辭世
    ，原告依法繼承系爭土地四分之一應有部分所有權，訴外人曾英華於六十六年四
    月十八日將其就系爭土地應有部分四分之一出售予林新進、林清源、林守仁三人
    ，復林清源於七十二年二月二十三日過世，其應有部分十二分之一由其繼承人即
    洪鳳英、林佳樺（又名趙佳樺）繼承。
  (二)系爭土地於六十年間原為訴外人江周昔、周鱸麻共有，其二人即各占土地之二分
    之一為使用，故其二人就系爭土地應具有分管之合意。其後江周昔出售其應有部
    分予訴外人張火財，又原告之被繼承人曾信及訴外人曾英華亦因前述確定判決取
    得周鱸麻所有系爭土地應有部分，故所有共有人均繼續依該分管約定管理使用依
    各人應有部分比例各自分管之土地，嗣曾英華出售其應有部分四分之一予訴外人
    林新進、林清源、林守仁，渠等三人亦按其各應有部分使用管理分管部分之土地
    ，惟就原告分管之四分之一部分土地，自始即有被告周款違章建築房屋即門牌號
    碼臺北市○○街五一三巷十二之三號（以下簡稱系爭房屋）於其上。雖經原告屢
    向被告洽商、提議出售或由兩造締立租賃契約，但均為被告所拒，甚且不付任何
    分文為使用土地之代價。而按分管之共有人得將分管部分之土地出租他人以收取
    租金，依舉重以明輕法理，分管共有人（即原告）縱未將分管部分土地出租收取
    租金，然對於無法律上原因占用分管部分土地者（即被告），既造成原告之損害
    ，雖其未將建物租賃、借貸得利，然其占用原告土地使用，其占用事實本身即屬
    不當得利，原告自得單獨請求給付相當於租金之不當得利。又依最高法院四十八
    年度台上字第一四七五號判例及八十八年度增修民法債篇第四二五條之一規定之
    法理，原告亦得本於租賃關係向被告請求給付租金，且此追加租金給付請求與原
    不當得利請求，均係基於被告占用系爭臺北市○○段○○段一八九地號土地之同
    一基礎事實，並屬客觀選擇訴之合併。
  (三)依土地法第九十七條第一項規定：城市地方房屋之年租金，以不得超過土地及其
    建築物申報總價額年息百分之十為限，此於租用基地建築房屋準用之，同法第一
    百零五條定有明文。又無權占用他人之土地，可能獲有相當於租金之利益，為社
    會通常之觀念。查系爭土地所處位置之交通、環境皆稱便利，原告請求被告自八
    十六年九月一日起，至其上門牌號碼臺北市○○街五一三巷十二之三號房屋房屋
    拆除返還土地之日止，按月給付原告按系爭土地申報地價總額年息百分之十計算
    之不當得利，應屬適法。依據臺北市松山地政事務所土地複丈成果圖所示，被告
    無權占用系爭土地面積為一百一十平方公尺，又依鑑定機關「泛亞不動產鑑定股
    份有限公司之鑑定報告，系爭土地鑑定市價為五百九十八萬九千五百元，公告現
    值為五百五十萬元。因此原告請求租金或相當於不當得利，為自八十五年九月一
    日起至九十年十二月三十一日止被告應給付二百九十七萬九千一百四十五元，及
    自九十一年一月一日起按月給付三千八百五十元。
  (四)原告自始未曾見過被告提出之同意書，而原告之被繼承人曾信辭世時亦未遺留該
    同意書，況該同意書上所載甲方「丙○○」係由見證人王振中代筆，該同意書之
    真實性為何，應由被告負舉證責任。縱不論其形式真實性，然依該同意書內容，
    亦僅被告同意拆除地上物，雙方同意改建而已，然並不能證明被告何以有權占用
    原告土地而無需支付任何地租、租金或使用土地之代價，更無約定曾信同意如未
    改建，願將系爭土地供被告無償使用之記載，否則如有此項約定或曾信有此承諾
    ，關係被告權益至鉅，豈有不載明於同意書之理。況且，被告於答辯狀亦自認其
    並不知何以其父親周鱸麻之土地輾轉至原告持有，故被告當時根本不知系爭土地
    已為曾信所有，焉有可能與曾信簽訂同意改建書？又何能委託見證人王振中與曾
    信簽訂改建同意書？抑且系爭土地應有部分二分之一既於六十四年間因臺灣台北
    地方法院六三年度家訴字第一六六號判決移轉至曾信及曾英華，而於六十五年一
    月二十八日已為原告之父親曾信所有，則被告雖自五十年前即居住系爭土地上，
    但自該時起被告已無占用系爭土地之權利，何以曾信願補償被告地上物費用及給
    付合建後第四層樓之一半，實令人竇疑。再者，縱認同意書確實成立，但其成立
    時間乃六十七年七月十四日，迄今已逾二十三年而罹於時效，故被告以之抗辯原
    告違約應予賠償，其占用並無不當得利云云，殊無足採。
  (五)雖證人王楊翠鑾證稱簽訂同意書時被告親自在場，但查證人王楊翠鑾於九十年十
    二月十三日未經傳喚，主動前往履勘現場作證，顯係由被告事前通知，二人間已
    有串證之機會與可能；且查證人為十八年生，現年八十二歲，距同意書上所載簽
    訂時間為六十七年，已逾二十三年有餘，以其老邁年齡及其夫王振中身為里長必
    經常為人排解糾紛之情形，竟能記憶兩造間之改建約定內容，亦非無疑。何況證
    人自稱僅認識「王振中」三字，餘不識字，但卻證稱卷附同意書伊曾在二十三年
    前看過，並確認係在當時拿給其夫蓋章、簽名，亦有違常理。甚至同意書中於簽
    名處甲方部分「丙○○，王振中代筆，台北市○○街513巷12-2號」及見證人「
    王振中」等筆跡應屬同一人之筆跡，惟證人卻稱「當時這張是拿給我先生蓋章及
    簽名，除了在見證人下方簽名及蓋用里長職銜章外，並無在其他處所簽名或撰寫
    文字。我確定王振中在同意書僅「見證人」外，其他並無繕寫任何文字等語，二
    者亦不相符。甚至同意書第二條記載地上物賠償金額除以改建後房屋第四層補償
    一半外，並有曾信應賠償被告丙○○一萬元之約定，以六十七年之物價而言，相
    當於一位五職等公務員三、四月薪資總和，上開內容證人竟完全無任何記憶，反
    之同意書並無被告搬出後房屋建成前，曾信應補貼其租金，以及如未改建，同意
    丙○○繼續使用等記載，證人反能清晰記憶，有違經驗法則。縱然被告曾於簽定
    同意書當時，另要求曾信應補貼其遷出後租金損失，以及如未改建應允其繼續使
    用，並經曾信同意，則對此新增賦予被告巨大利益之改建條件，被告有可能不要
    求記明於同意書內？可知證人之證言嚴重違反經驗定則，應無足取。
  (六)又查被告於證人作證前答辯狀內僅辯稱兩造有改建補償約定，曾信未履行改建，
    伊係「依其習慣應居住於該地」，並無不當得利，從未主張或抗辯伊係「依約」
    有權使用，伊與曾信間有此同意無償使用之約定云云。但於證人王楊翠鑾到庭作
    證後，被告始稱於簽定系爭同意書時確有此同意無償使用之約定，違反經驗法則
    ，亦啟人疑竇。且縱依證人王楊翠鑾之證言「系爭房屋翻修前周款可繼續使用」
    、「雙方當時亦有談到如未蓋房屋則丙○○可繼續住下去」等語，然亦非被告得
    「無償」使用，因此被告抗辯其有權「無償永久使用」等語，亦無足取。
三、證據：提出土地登記簿謄本三件、律師函及回執各一件、謝在全先生著「民法物
    權論」上冊七十九年版第三五一頁、被告戶籍謄本一件、原告所繪地圖一件、照
    片四張。並聲請勘驗現場及訊問證人王楊翠鑾。
乙、被告方面：
一、聲明：原告之訴駁回。
二、陳述：
  (一)被告之父即訴外人周鱸麻於四十年間死亡，所留之系爭土地及臺北市○○段○○
    段一八九之一地號，不知何故輾轉為原告所有。本件訴外人曾信即原告之父親，
    於六十二年一月四日曾與被告締立契約，內容詳載被告地上物金額四萬元，另加
    房地改建完成後第四層補償一半（以二十多坪為準需隔間）房子建完後由曾信要
    求四層一半價額給付曾信，被告在搬進房子後要全部付清被告，並稱合建前被告
    可無償居住，但原告或曾信迄未給付四萬元，而全無依同意書之契約履行。本件
    既有曾信與被告間訂有契約明言在先，而曾信又未履行契約，被告告自可無償使
    用系爭房屋占用之系爭土地中如附圖甲部分之土地，原告自不得主張不當得利或
    請求給付租金。
  (二)被告於五十年前即世居於系爭土地上之建物，依習慣應有居住該地之權利，且被
    告亦無有「受領」任何利益，亦無致他人受損。
  (三)原告請求之租金或相當於租金之不當得利其數額過高。
三、證據：提出同意契約書一件、財政部台北市國稅局五十七年度綜合所得稅核定稅
    額繳款通知書一件、北市工建字第八六三○六六四二○○號函一件、證人王楊翠
    鑾之戶籍謄本一件等影本為證。並聲請訊問證人王楊翠鑾。
丙、本院依職權調閱本院六十三年度家訴字第一六六號判決書。
    理    由
一、按不變更訴訟標的，而補充或更正事實上或法律上之陳述者，非為訴之追加，此
    經民事訴訟法第二百五十六條載有明文。又書狀送達後，如請求之基礎事實同一
    ，或僅為聲明之擴張者，原告仍得為訴之追加、變更，併經民事訴訟法第二百五
    十五條第一項第二款、第三款分別定有明文。查原告起訴，本僅主張依不當得利
    之法律關係而為請求，其訴之聲明第一項並載為「被告周款應自八十六年九月一
    日起至門牌號碼台北市○○街五一三巷十二之三號房屋拆除返還土地之日止，給
    付原告按月依其房屋占用基地申報地價總額年息百分之十計算之不當得利（實際
    數額俟履勘後，依地政事務所複丈成果圖核算後陳報）」等文字，嗣於九十一年
    一月十四日原告以其均係請求被告支付占用系爭其分管所得之土地之對價為由，
    具狀追加其訴訟標的「租金之給付請求」，並請求就八十五年九月一日起算之租
    金請求，茲被告雖然反對（參本院九十一年一月十四日言詞辯論筆錄），但查原
    告追加、變更之情節既係基於被告所有之系爭房屋使用前開土地對價之請求所為
    ，顯屬立於同一基礎事實之地位所為、或僅屬原聲明之擴張；又原告並在同年月
    二十八日以業經台北市松山地政事務所測繪系爭現場後檢送之複丈成果圖為據，
    具狀更正其訴之聲明如前所載。按其事後更易主張之行為既與上述規定相符，自
    應准許。
二、原告起訴主張：其被繼承人曾信與訴外人曾英華於六十三年間依據本院六十三年
    度家訴字第一六六號判決，取得原為訴外人周鱸麻所有之系爭土地及台北市○○
    段○○段一八九之一地號土地應有部分二分之一之所有權，嗣曾信於六十九年四
    月間辭世，原告繼承系爭土地應有部分四分之一之所有權。惟系爭土地於六十年
    間原為訴外人江周昔、周鱸麻共有時，即各占土地之二分之一為使用，故其二人
    就系爭土地應具有分管之合意，而曾信及曾英華因確定判決取得周鱸麻所有系爭
    土地應有部分，應繼續依該分管約定管理使用依各人應有部分比例各自分管之土
    地。惟就原告分管之系爭土地之四分之一部分，因自始即遭被告周款所有之系爭
    房屋所占用，雖經催告仍不付任何分文為使用土地之代價，爰本於租金給付及不
    當得利之法律關係，起訴請求被告給付如訴之聲明第一項所示之金錢云云。
三、被告則以：其依習慣，應有使用系爭土地之權利；且被告所有之系爭土地應有部
    分係自其父親曾信繼承而來，而曾信與於六十七年七月十四日締立契約，內載其
    願給付被告地上物部分之金額四萬元，及另加房地改建完成後，第四層由被告在
    搬進房子後要全部付清補償一半之價額予曾信，並由曾信過戶房屋所有權予被告
    ，又曾言明房屋改建前，同意被告所有之系爭房屋可無償使用系爭土地。但因原
    告或曾信迄未給付四萬元，房屋亦未改建，故被告仍得無償使用系爭土地，故原
    告主張不當得利或請求租金之給付云云，均無理由等語置辯。
四、查原告主張之系爭土地應有部分四分之一之所有權，乃其被繼承人曾信於六十三
    年十二月十四日，因經本院六十三年度家訴字第一六六號判決勝訴，而自訴外人
    周鱸麻之繼承人周塗處取得所有權，嗣曾信死亡後由其繼承取得，而系爭土地目
    前乃原告與訴外人張火財、林新進、林守仁、洪鳳英等人所共有，惟坐落其上之
    系爭房屋乃訴外人周鱸麻於原告之被繼承人曾信取得前開土地所有權前即已建造
    完成使用，嗣於周鱸麻死亡後由其繼承人即被告繼續使用迄今，其占用系爭土地
    之面積為一百一十平方公尺等情，已為兩造所不爭執，並有土地登記謄本、本院
    六十六十三年度家訴字第一六六號判決書、財政部台北市國稅局五十七年度綜合
    所得稅核定稅額繳款通知書等在卷足稽，並經證人王楊翠鑾結證屬實，復據本院
    勘驗現場查證無誤，並命台北市松山地政事務所繪製複丈成果圖存卷足按，是此
    部分情節，應可信為真實。惟原告以其為系爭土地分管人之身分，主張被告所有
    之系爭房屋占用之如附圖所示甲部分之土地，均為其所分管，而被告乃無法律上
    原因使用經經分管之部分而有不當得利，或其應與原告間成立租賃關係，故需給
    付使用對價一節，則為被告所否認，並抗辯稱原告之被繼承人曾信前已同意伊可
    無償使用，以及原告主張之使用對價亦屬過高等語。是兩造間就系爭房屋占用系
    爭土地如附圖甲部分所在，其性質為何？以及被告應否支付使用之對價等節，即
    為兩造爭點，自應予以釐清如下。
五、系爭土地，共有人間並未成立分管契約：
  (一)按系爭土地，其面積共四百一十二平方公尺，而原告應有部分僅為四分之一，此
    有前述土地登記謄本可稽。故以原告應有部分四分之一之數計算，如有分管契約
    存在，其可分管之部分至多不過為一百零三平方公尺而已，如有超逾使用之情形
    ，顯即難以認定事前曾有所謂分管之協議可言。然經本院會同兩造現場勘驗結果
    ，發現原告主張其經共有人合意由其分管之部分，亦即被告使用之系爭房屋其占
    用系爭土地之面積已達一百一十平方公尺，有本院勘驗筆錄及現場照片及台北市
    松山地政事務所以九十年十二月二十七日北市松地二字第九○六一八五七五○○
    號所檢送之複丈成果圖在卷可稽，已超過原告所主張之以其應有部分計算之範圍
    ，因此原告主張分管之說，其真實性即堪質疑。參以曾信經本院判決取得系爭土
    地所有權之前，系爭房屋已經存在且被告並已居住其內等情，可自卷附財政部台
    北市國稅局五十七年度綜合所得稅核定稅額繳款通知書及本院六十三年度家訴字
    第一六六號判決所載製作或宣判日期查閱即明，則系爭房屋既屬原土地所有權人
    之一即被告之父親周鱸麻生前所有（具系爭土地應有部分二分之一之所有權），
    並留予被告，倘若周鱸麻生前有意以前開房屋占有土地之範圍與其他共有人成立
    分管契約之意思，豈能不就其應有部分之全部利用（四百一十二平方公尺之半數
    ，亦即二百零六平方公尺），而僅使用系爭土地中一百一十平方公尺之範圍之理
    ？參以原告主張「上揭土地於六十年間原為訴外人江周昔、周鱸麻共有時，即『
    各占土地之二分之一為使用』」云云（參原告起訴狀第二項第七行至第八行），
    是以原告所述共有人間分管合意如果存在，則曾信、曾英華購入範圍之土地必已
    經訴外人周鱸麻（或訴外人周塗等，因訴外人周鱸麻於四十一年三月十九日即已
    死亡，有前開判決書可稽）占有二分之一使用，否則難以自圓其「分管」之說法
    。但查系爭房屋占用系爭土地甲部分之面積，不過一百一十平方公尺，差距系爭
    土地應有部分二分之一之數尚有近百平方公尺，可見僅憑系爭房屋坐落之位置、
    面積，尚難以推定原告主張之分管契約存在之事實。而原告又迄未能舉證系爭土
    地其他共有人張火財、林新進、林守仁、洪鳳英、趙佳樺等人亦知情或同意、甚
    至已經就被告占用之土地（即如附圖甲部分位置）有由原告分管之合意存在。可
    見原告指稱被告占用系爭土地之部分乃經其分管所得云云，僅不過以被告占用系
    爭土地之面積與其事後因繼承取得系爭土地應有部分四分之一其面積相近，而不
    當之比附所致，並無充分之事證足佐。
  (二)又者，原告自承「知道當時曾信曾經因為房子要改建在洽談相關事宜」等語（參
    本院九十年十月二十五日言詞辯論筆錄），顯然曾信主觀上亦無其已因分管合意
    而取得上開建物占用土地使用權之認知，否則其何以不以起訴之方式請求被告返
    還所占用之土地即可杜絕日後糾葛之再生？此參諸曾信既知對於被告之兄弟周塗
    提起前開本院六十三年度家訴字第一六六號請求移轉所有權登記之訴訟，當無不
    知情此類保護自身權利之舉止之理。因此，原告空言抗辯有共有人間就系爭土地
    有默示之分管契約存在一節，要不足採。
  (三)綜前，被告所有之系爭房屋雖有占用系爭土地甲部分所在之事情，但核其情節至
    多不過為取得部分原共有人（如周鱸麻或周塗等）之首肯或未遭拒絕而已，難認
    因此全體共有人曾就系爭土地曾有分管之約定無疑。是本件原告本於系爭土地分
    管人之地位，請求被告給付占用系爭土地甲部分所在之對價一節，即不足取。茲
    民法第八百十八條固規定「各共有人按其應有部分，對於共有物之全部有使用收
    益之權」，但上開規定僅在表明共有人之應有部分係抽象地存在共有物任何一部
    ，而非一個所有物之幾分之幾，故其使用收益非局限於共有物之某一部分，並非
    表示共有人按其應有部分比例，對於共有物之特定部分享有使用收益之權限。共
    有人對於共有物之特定部分使用收益，仍須徵得他共有人全體之同意，非謂共有
    人得對共有物之全部或任何一部有自由使用收益之權益（最高法院六十二年台上
    字第一八０三號判例意旨參照）。因此原告提起本件訴訟，就其主張之身分而言
    ，應屬單純之共有人無疑。
六、原告就本件爭執，僅得按其應有部分，請求被告返還所受利益或為租金之請求：
    按系爭土地並未經共有人間成立分管之合意，故原告本於分管人之地位，請求被
    告給付占用系爭土地之全部對價予伊並無理由，因此原告僅得基於系爭土地共有
    人之身分，請求被告給付使用系爭土地之對價有如前述。而觀之原告起訴所主張
    之不當得利請求權、抑或嗣後追加之租金請求權，無論何者既均屬債權之請求權
    ，核屬可分之金錢債權，因此原告僅得按其應有部分，請求被上訴人返還所受利
    益（最高法院八五年度台上字第二三九一號判決意旨參考）。又此部分雖未為原
    告明言主張，但渠既為系爭土地之共有人，而主張之分管合意云云又無證據證明
    ，則本院探求其真意，原告當亦有基於土地共有人之地位，依其應有部分主張被
    告應行交付前述債權請求權（使用系爭土地如附圖所示甲部分所在之對價）之意
    思，併予指明。
七、原告及系爭土地之其他共有人，與被告間就系爭土地之利用關係，係成立租賃契
    約，故被告應按原告之應有部分給付租金：
    查「土地及土地上之房屋同屬一人所有，而僅將土地或房屋所有權讓與他人，或
    將土地及房屋同時或先後讓與相異之人時，土地受讓人或房屋受讓人與讓與人間
    ，或房屋受讓人與土地受讓人間，應推定在房屋得使用期限內有租賃關係存在，
    以維護社會經濟」，此經最高法院八十八年度台上字第一○三四號判決意旨說明
    甚詳。查系爭房屋原為被告之父親周鱸麻所有，而就其坐落所在之系爭土地而言
    ，周鱸麻亦有應有部分二分之一之所有權，嗣後系爭房屋移由周鱸麻之女即被告
    居住使用，而系爭土地之應有部分二分之一則由其子即訴外人周塗（乃被告之兄
    弟）單獨繼承後又出售並經法院判決移轉所有權予原告之被繼承人曾信及訴外人
    曾英華等人各情，已經兩造所不爭執，且有前述判決書、登記謄本等在卷足參，
    足徵被告與前開土地之全體共有人間，就前開土地之利用關係而言，依前開說明
    ，自應推定已有租賃關係存在。且此參之八十八年四月二十一日增修民法債編第
    四百二十五條之一第一項亦有類似之「土地及其土地上之房屋同屬一人所有，而
    僅將土地或僅將房屋所有權讓與他人，或將土地及房屋同時或先後讓與相異之人
    時，土地受讓人或房屋受讓人與讓與人間或房屋受讓人與土地受讓人間，推定在
    房屋得使用期限內，有租賃關係。其期限不受第四百四十九條第一項規定之限制
    」、「前項情形，其租金數額當事人不能協議時，得請求法院定之」之規定，尤
    證上情不虛。因此為兼顧土地、房屋所有權人之利益，自應認為被告並非無法律
    上原因而占有系爭土地如附圖所示甲部分位置。茲原告本於租賃之法律關係，既
    曾以卷附律師函，於起訴前之九十年八月一日通知被告請求「支付金額作為使用
    土地之代價」，但未獲被告置理，顯已無法與被告就租金之數額達成協議，類推
    前述民法第四百二十五條之一第二項之規定，自應認為其提起本件租金之給付之
    訴，兼有要求本院定其租金數額之內容，當已符合前述法律之規範意旨。
八、被告主張其可無償使用系爭土地云云，並無理由：
    被告雖舉卷附同意書及舉證人王楊翠鑾之證言，或稱「依習慣」，抗辯本件原告
    之被繼承人曾信已經應允於系爭房地進行合建之前，無償使用系爭土地云云。然
    查：
  (一)按被告所謂依「習慣」其可居住使用系爭土地如附圖所示甲部分位置云云，並未
    經說明或舉證清楚，致本院無從闡明了解其內容為何，亦無從為職權調查，參考
    民事訴訟法第二百八十三條之規定，被告此部分抗辯情節，已無足取。
  (二)又查前述同意書之真正，雖經原告否認其真正，然本院審酌其上已經載有見證人
    王振中之簽名、印章，並經證人王楊翠鑾（即見證人王振中之配偶）證明簽章暨
    該等私文書之真正（參本院九十年十二月十三日訊問筆錄），且原告亦不否認「
    知道當時曾信曾經因為房子要改建在洽談相關事宜」（參本院九十年十月二十五
    日言詞辯論筆錄），參以前開協議書之內容確屬訴外人曾信與被告商談就系爭建
    物占有之土地合建之事宜，可知被告提出之前揭協議書云云，其形式及實質之真
    正當無疑問。至於王楊翠鑾之陳述內容雖偶有齟齬，但觀本件同意書締結時間距
    其作證之時間既已有二十餘年，則其記憶雖略有差池，亦不足為其，是原告以此
    攻訐其證言之真實，即無足取。是以被告主張：原告之被繼承人曾信，應有如同
    意書所載內容，曾與被告商談合建房屋之事宜，應可信為真實。
  (三)惟縱然如此，細繹上述同意書有關內容「二地上物補償金額：新台幣肆萬元正（
    另立收據）另加房地改建完成後第肆層補償一半（以二十多坪為準，需隔間）房
    子建完後由甲方（即被告，下同）要將第肆層一半價額給乙方（即曾信，下同）
    ，甲方在搬近房子後要全部付清給乙方，乙方第肆層另一半房子需無條件過戶給
    甲方。三乙方需在改建前一個月通知甲方，甲方在通知期限內需拆遷騰空完竣否
    則甲方需賠償全部損失，如乙方在半年期限未改建需賠償甲方附近房子第四層市
    價二十多坪之一半價錢」各情，並無隻字言及於系爭房屋改建前，被告可以「無
    償」使用系爭土地；再參考綜觀證人王楊翠鑾之證言，除與前述同意書內容相同
    之陳述外，其至多亦不過稱「當時曾說系爭房屋翻修前之周款可繼續使用‧‧‧
    」，以及「並談及如周款於房屋改建時，需遷出房屋時，租屋時租金部分曾信會
    出資補貼‧‧‧」、「‧‧‧雙方在我夫見證下約定合建房屋由地主給丙○○半
    間房屋並補貼搬出後房屋建成前外出租賃之津貼」云云（參本院九十年十二月十
    三日訊問筆錄、九十一年一月十四日言詞辯論筆錄），但亦未能證明原告確有同
    意被告可在系爭合建行為完成之前，「無償占用」系爭土地之情事，而被告除此
    之外，亦未能對此利己事實舉證證明。是被告抗辯原告之被繼承人曾信曾經同意
    由其無償使用系爭土地如附圖甲部分位置云云，即難相信為真實。
  (四)且按前述民法第四百二十五條之一其立法基礎，在於公平正義，兼顧建物所有人
    其使用建物之安定性以及土地所有人可以取得無法使用土地之對價，故如認系爭
    房屋所有人即被告竟可長期使用系爭土地如附圖甲部分所示之位置而享有利益竟
    無需支付任何對價，豈非致令原告等土地共有人受有無法使用之損害？此當與公
    平正義法則有違，是知原告當可就其應有部分，請求被告返給付租金（最高法院
    八六年度台上字第一一○二號判決意旨參酌）。足見被告抗辯訴外人曾信先前已
    經同意無償使用土地，故其無需給付任何租金云云，當屬無稽。
九、本件被告應參酌土地法第一百零五條、第九十七條及平均地權條例第十六條前段
    規定，作為計算租金給付之數額：
  (一)按「基地租金之數額，除以基地申報地價為基礎外，尚須斟酌基地之位置，工商
    業繁榮程度，承租人利用基地之經濟價值及所受利益等項，並與鄰地租相比較，
    以為決定」，最高法院七十二年度台上字第二七三九號判決可供參考。因此原告
    請求被告給付租金之數額，自得參考前開標準酌定。揆諸本件原告請求自八十五
    年九月一日至九十年十二月三十一日按申報地價之百分之十計算租金標準，被告
    則抗辯：原告請求之金額過高等語。
  (二)經查，都市地方房屋之租金或租用基地建築房屋之租金均不得超過土地及其建築
    物申報總價額年息百分之十，此觀土地法第九十七條第一項、第一百零五條之規
    定自明。又土地法第九十七條第一項規定之土地價額係指法定地價而言，同法施
    行法第二十五條定有明文，而土地法第一百四十八條規定土地所有權人依土地法
    所申報之地價為法定地價，是以土地法第九十七條第一項所定之土地申報價額係
    指土地所有權人依法申報之地價。而於平均地權條例施行區域，係指地政機關舉
    辦規定地價重新定地價時，土地所有權人在公告申報期間內自行申報之地價；如
    未於公告期間內申報地價者，以公告地價百分之八十為其申報地價，平均地權條
    例第十六條前段定有明文。查系爭基地（即台北市○○段○○段第一八九地號土
    地）位於台北市信義區，而系爭建物乃違章建築（未辦理保存登記房屋），據本
    院勘驗現場結果，系爭建物為一樓平房磚造房屋，其內有三間房間，又房屋側方
    及後方另有一鐵皮加蓋之違建，雖距最近公車站牌及商家、餐廳均約三百公尺，
    雖「標的因位於吳興街鄰近山區，由於開發較早，街廓較為狹窄凌亂，近來由於
    房地產市場較差的情況下，略有下滑趨勢」，但「鄰近約五百公尺附近即有多處
    商家、大樓」，「鄰近信義計畫區，鄰近有多處大型展覽場、百貨公司、電影院
    等，生活機能優越」，此有原告陳報之現場照片四紙及地圖一張及原告提出之鑑
    定報告（第九頁）所載，故本院認系爭土地之租金，應以申報地價百分之十為適
    當。則原告請求被告給付自八十五年九月一日起至九十年十二月三十一日止，按
    租用系爭土地面積，依原告之應有部分，以各該年度公告地價（均二萬一千元，
    有公告現值及公告地價表在卷足考）百分之八十計算，作為申報地價（均一萬六
    千八百元，因原告於九十一年三月十九日之陳報狀認未於公告期間申報地價，自
    應以公告地價百分之八十為該筆土地之申報地價），則參考原告對於系爭地之應
    有部分，可知其就八十五年九月一日起至九十年十二月三十一日止之可以請求之
    租金數額共為二十四萬六千四百元（計算方法：(16800×110×10%÷4×5)    +
    (16800×110×10%÷4÷12×4) ＝246400），及自九十一年一月一日起按月給付
    原告租金三千八百五十元（計算方法：16800×110×10%÷4÷12＝3850）。因此
    原告之請求，於此範圍內，即有理由；然超逾前開數額之部分，即屬無理由。
十、又本件原告主張之訴訟標的即不當得利及租金之請求，雖原告雖認為係屬訴之客
    觀選擇合併，並請求本院擇一有理由而為原告勝訴之判決云云，但其顯屬「訴訟
    標的雖有數項，而僅有單一之聲明」，且依其請求乃要求法院「如其中一項請求
    為有理由，即可為原告勝訴之判決，就他項標的無須更為審判」，依最高法院七
    十一年台上字第二三八號判決意旨，應屬重疊合併，而非選擇合併。惟無論本件
    原告之訴其本質係屬重疊合併或為選擇合併，茲本院既就原告主張之租金請求經
    審酌後認為有理由，而其不當得利之主張即難認為可以成立又如前述，則前開學
    說爭議即無意義。此外，本件事證已臻明確，兩造其餘攻擊、防禦方法及所舉證
    據，無礙勝負之判斷，爰不一一論列，併此敘明。
十一、綜上所述，原告本於租賃之法律關係，請求被告給付八十五年九月一日起至九
      十年十二月三十一日止之租金二十四萬六千四百元，及自九十一年一月一日起
      至返還如附圖所示甲部分土地之日止，按月給付三千八百五十元，為有理由，
      應予准許。其逾此部分為無理由，應予駁回。
十二、據上論結，本件原告之訴為一部有理由、一部無理由，依民事訴訟法第七十九
      條但書，判決如主文。
中　　　華　　　民　　　國　　九十一　　　年　　　四　　　月　  十一　　日
                              民事第一庭  法　    官  蕭胤瑮
右為正本係照原本作成。
如對本判決上訴，須於判決送達後二十日內向本院提出上訴狀。
中　　　華　　　民　　　國　　九十一　　　年　　　四　　　月　　十一　　日
                                          法院書記官  方美雲
